臺灣臺東地方法院刑事判決　　　　　　　　　　　　　九十一年度易字第二四號
　　公　訴　人　臺灣台東地方法院檢察署檢察官
　　被　　　告　甲○○
　　　　　　　　乙○○
右列被告等因詐欺案件，經檢察官聲請以簡易判決處刑（九十一年度偵字第二三六號
），本院台東簡易庭認不宜以簡易判決處刑，簽移本院刑事庭改用通常訴訟程序審判
，本院判決如左：
    主  文
甲○○、乙○○均無罪。
    理  由
一、公訴意旨略以：被告甲○○、乙○○均無資力，猶各意圖為自己不法之所有，於
    民國（下同）八十四、八十五年間陸續向丁○○訛稱：經濟欠佳，借錢週轉，三
    月即清還等語，至丁○○不查陷於錯誤而如數給付甲○○新台幣（下同）十萬元
    、給付乙○○六十萬元，款為二人花用迨盡，迄今未曾還款，及丁○○前來要債
    時，甲○○在伊位於台東市○○里○鄰○○路二一二號之住所開立到期日依次為
    八十六年九月十五日、十月十五日、十一月十五日之本票三紙以為搪塞（編號１
    ４３５９８及１４３５９９之面額皆為五萬元，編號１４３６００之面額為二萬
    元，共計十二萬元）；乙○○則在伊位於台東市○○路二一○巷四十號之住所開
    立發票日為八十六年六月二十六日之本票七紙加以委蛇（因未載明到期日，視為
    見票即付；編號為１４３５９１至１４３５９７，面額均為十萬元），欲藉此新
    債抵償舊債，致生丁○○財產上之損害，因認被告甲○○、乙○○涉犯刑法第三
    百三十九條第一項之詐欺取財罪嫌云云。
二、按犯罪事實應依證據認定之，無證據不得推定其犯罪事實；又不能證明被告犯罪
    者，應諭知無罪之判決，刑事訴訟法第一百五十四條、第三百零一條第一項前段
    分別定有明文。又刑法第三百三十九條第一項之詐欺罪之成立，以意圖為自己或
    第三人不法所有，以詐術使人將本人或第三人之物交付為要件。所謂以詐術使人
    交付，必須被詐欺人因其詐術而陷於錯誤，若其所用方法，不能認為詐術，亦不
    致使人陷於錯誤，即不構成該罪，最高法院四十六年台上字第二六０號著有判例
    可資參照。再刑法第三百三十九條第一項之詐欺取財罪，係以行為人自始具有不
    法所有之意圖為其要件，既為判斷犯罪是否成立及何時成立之前提，自須根據積
    極證據加以認定，但民事債務人未依債之本旨履行，在一般社會生活經驗上可能
    之原因非一，即使在債之關係成立之後惡意遲延給付甚或不為給付，倘無足以證
    明行為人原已具有圖得不法利益之其他具體事證，仍然僅屬單純之民事債權債務
    糾紛。由於刑事被告依法並無自證無罪之義務，根據刑事訴訟法第一百五十四條
    規定，除非訴訟上確有排除一切懷疑之證據足可證明被告意圖不法利益，自難僅
    憑事後債信違反之客觀事態推定被告原有詐欺取財之犯意。
三、公訴意旨認被告涉有詐欺罪嫌，無非係以被告甲○○、乙○○自承有借款之事實
    及告訴人丁○○之指訴、本票影本十紙，且被告二人以借款為名，經取得款項迄
    今六年餘，猶以無錢給付或開立無法清償之本票搪塞告訴人等為其論據。訊據被
    告甲○○、乙○○固不否認有向告訴人借得前開款項之事實，惟均堅詞否認有何
    詐欺之犯行，被告甲○○辯稱：我係分二至三次向他借錢，因沒錢還，所以後來
    開立三張本票給他，面額二萬元的本票是要補貼給他當利息的，我有說要分期還
    給他，但他不同意，我沒有詐騙他的意思等語。又被告乙○○則辯稱：我是陸陸
    續續向告訴人借錢，共借了六十萬元，沒有詐騙之意，丁○○也知道我借錢是因
    為賭博，須要用錢，後來錢還不出來，所以就先開本票給他，是留個憑據給他，
    我開了七張面額各十萬元之本票給他，其中有十萬元是利息，共七十萬元等語。
四、經查：
（一）被告甲○○、乙○○二人於八十四、八十五年間，陸續向告訴人借款多次，分
      別共計借款十萬元、六十萬元，且均未簽立任何借款證明，嗣因無力支付，遂
      於八十六年六月二十六日，分別由被告甲○○開立前開面額分別為二萬元（補
      償被告之利息）、五萬元、五萬元之本票三紙，乙○○開立前開面額均為十萬
      元之本票七紙（其中十萬為補償被告之利息）予告訴人以為憑證等情，除據被
      告二人自承不諱外，業經告訴人供述明確，並有前開本票影本十紙附卷可資佐
      證。足認被告二人確係陸續向告訴人借款，且借款之初均未留有任何憑據，事
      後並曾簽立本票予告訴人無訛。則倘若被告二人於借款之初即有詐欺之意圖，
      其於告訴人索債時大可否認有借款之事實即可，何須尚簽立本票予告訴人，留
      下此一借款之憑證，並且分別以二萬元、十萬元之本票茲為補償告訴人之利息
      。參以被告二人於借款後均仍住於台東住所並未遷移，而告訴人遲至九十年九
      月間調至花蓮工作前，仍常前往被告乙○○家中坐客，亦曾前往找尋被告甲○○，與被告二人仍持續有見面之機會乙節，業據告訴人供述明確，足認被告二
      人於借款後並無躲避告訴人之情形，倘渠等於借款時即存有詐騙之意，應係避
      不見面而四處躲藏，豈有持續與告訴人見面之理，顯見被告二人辯稱因嗣後資
      力不足始無力償款，並非出於詐欺之意圖而借款乙節，堪可採信。加以衡諸常
      情，一般人通常係於經濟能力欠佳或急用之情形下，方有向他人借款週轉之必
      要，否則何須借款？縱事後被告二人所開立之本票並未獲兌現，要難僅以此及
      告訴人事後未獲完全清償而推論被告二人於借款當時即有詐欺取財之犯意。
（二）告訴人明知被告乙○○係因賭博，須借現金週轉，始向其借款，借錢都是三分
      的利息等事實，已經被告乙○○於本院審理時供述稽詳，雖為告訴人所否認，
      然觀被告乙○○於七十五年、七十六年、八十七年間曾因賭博罪而遭判刑一節
      ，有臺灣高等法院被告全國前案紀錄表在卷可按，顯見被告乙○○於七十五年
      至八十七年間確有參與賭博一情無訛，且被告乙○○一次大約都向告訴人借款
      十萬元左右等情，復經告訴人陳述明確。被告乙○○既於七十五年至八十七年
      間有參與賭博之情形，則告訴人若非知情，且有一定利息之利潤可資收取，豈
      有可能陸陸續續每次以十萬元如此大之數額借款予被告乙○○，是以被告乙○○上開所辯，尚非虛妄，應堪採信。又一般民間借貸，多著重借貸雙方之信賴
      關係，借貸雙方若無一定之信賴基礎，則借方通常需提出足以讓借方信賴之保
      證人或物品以擔保債務之清償。本件被告二人並非一次借足上開款項，而係陸
      陸續續借之，且借款之初未立有任何憑據等情，已如前述，則若非被告二人與
      告訴人間有相當之信任關係，何以告訴人願意在無簽立任何憑證之情形下，如
      此多次反覆借款予被告二人，且質之告訴人何以願意借錢予被告甲○○，其答
      稱因係朋友，所以借他等語，顯見告訴人係因朋友相互信任之情誼，始借款予
      被告二人，告訴人既係基於朋友之情誼而借款，且對於被告二人借款之原因知
      之甚稔，自難認被告二人有何施用詐術而使告訴人陷於錯誤之情形。綜上所述
      ，並揆諸前開判例要旨及說明，本件被告等於借款之初既無為自己不法所有之
      意圖，復未使用何詐術使人陷於錯誤，核與刑法第三百三十九條第一項之詐欺
      取財罪之構成要件有間，自難逕以該罪相繩。本件僅屬民事糾葛，難以被告單
      純債務不履行之狀態，而推定其自始即有詐欺犯意。此外，復查無其他積極證
      據足以證明被告有何詐欺取財之犯行，不能證明被告犯罪，自應為被告無罪之
      諭知。據上論斷，應依刑事訴訟法第三百零一條第一項，判決如主文。
本案經檢察官丙○○到庭執行職務。
中    華    民    國  九十一      年      十一      月    二十八    日
                                      臺灣臺東地方法院刑事庭
                                          審判長法  官  蔡勝雄
                                                法  官  黃呈熹
                                                法  官  蔡世芳
右正本證明與原本無異。
如不服本判決，應於判決送達後十日內向本院提出上訴狀。（須附繕本）
「切勿逕送上級法院」
                                                書記官  陳美鄉
中    華    民    國      九十一      年      十一      月    二十九    日
